【裁判字號】    98,訴,1399
【裁判日期】    981230
【裁判案由】    毒品危害防制條例
【裁判全文】
臺灣高雄地方法院刑事判決              98年度訴字第1399號
公  訴  人  臺灣高雄地方法院檢察署檢察官
被      告  乙○○
上列被告因毒品危害防制條例案件，經檢察官提起公訴（98年度
毒偵字第2775號），本院判決如下：
    主  文
乙○○施用第一級毒品，處有期徒刑壹年，扣案第一級毒品嗎啡
參顆，沒收銷燬之。
    事  實
一、乙○○於民國87年間因施用毒品案件，經本院裁定命入勒戒
    處所施以觀察、勒戒，勒戒期滿因有繼續施用毒品傾向，復
    經本院裁定命入戒治處所施以強制戒治，嗣經停止戒治處分
    及撤銷停止戒治處分，於88年10月28日執行完畢，翌日釋放
    出所；又其於上開強制戒治執行完畢釋放後5 年內，復於90
    年間再犯施用毒品犯行，而經本院以92年度易字第309 號判
    決判處有期徒刑4 月確定。詎猶不知悔改，明知嗎啡係毒品
    危害防制條例第2 條第2 項所列之第一級毒品，不得非法持
    有、施用，仍於上開觀察、勒戒執行完畢釋放後5 年內，再
    於90年間因施用毒品案件，經本院以92年度易字第309 號判
    處有期徒刑4 月確定後，復基於基於施用第一級毒品嗎啡之
    犯意，於98年4 月23日下午3 時18分許為臺灣高雄地方法院
    檢察署觀護人採尿時起回溯24小時內之某時，在不詳處所，
    以服用藥丸之方式，施用第一級毒品嗎啡1 次。嗣於98年 4
    月23日下午3 時18分許為臺灣高雄地方法院檢察署觀護人採
    尿送驗查獲，乙○○並於本院審理時將其所持有含第一級毒
    品嗎啡成分之藥丸4 顆交由本院查扣。
二、案經臺灣高雄地方法院檢察署觀護人簽請臺灣高雄地方法院
    檢察署檢察官偵查起訴。
    理  由
壹、程序部分（證據能力之審查）：
    按被告以外之人於審判外之陳述，雖不符刑事訴訟法第 159
    條之1 至第159 條之4 之規定，而經當事人於審判程序同意
    作為證據，法院審酌該言詞陳述或書面陳述作成時之情況，
    認為適當者，亦得為證據；當事人、代理人或辯護人於法院
    調查證據時，知有第159 第1 項不得為證據之情形，而未於
    言詞辯論終結前聲明異議者，視為有前項之同意，刑事訴訟
    法第159 條之5 定有明文。本件所援引之以下各項證據（詳
    後述），固有部分屬傳聞證據，然公訴人、被告於本院調查
    證據時，均知有前開第159 第1 項不得為證據之情形，被告
    表示同意作為證據使用（見本院審訴卷第27頁，本院訴字卷
    第34頁），且於言詞辯論終結前，均未聲明異議，本院審酌
    該等證據作成時之狀況，並無違法取證之情事，且無不宜作
    為證據之情形，依前開說明，爰認均有證據能力，合先敘明
    。
貳、實體部分：
一、訊據被告乙○○固然坦承上開時、地服用含有第一級毒品嗎
    啡成分之藥丸，而為臺灣高雄地方法院檢察署觀護人採尿送
    驗後呈現嗎啡陽性反應等事實，惟矢口否認有何施用第一級
    毒品之犯行，辯稱：我當時因為身體不舒服，手在痛，綽號
    「定義」之友人於98年3 月份拿30幾顆藥丸給我吃，未跟我
    收錢，他跟我說是止痛藥，我吃了有用，我真的不知道藥品
    是禁藥云云。經查：
  (一)上揭犯罪事實，業據被告乙○○於檢察官訊問及本院審理時
    均坦承上開時、地服用含有第一級毒品嗎啡成分之藥丸等情
    不諱（見偵卷第7 、8 頁，本院審訴卷第26頁背面，本院訴
    字卷第32、34頁），且有含有第一級毒品嗎啡成分之藥丸4
    顆扣案可稽，並有本院扣押物品清單1 紙附卷可參（見本院
    審訴卷第28頁）。而臺灣高雄地方法院檢察署觀護人為被告
    採尿送驗後呈現嗎啡陽性反應乙節，有尿液檢體監管紀錄、
    台灣檢驗科技股份有限公司98年5 月7 日濫用藥物尿液檢驗
    報告各1 份在卷可稽（見偵卷第2 、3 頁），另扣案之藥丸
    4 顆，經送請行政院衛生署管制藥品管理局鑑定結果認：「
    送檢4 顆米黃色圓形錠，一面有M 字樣。抽驗其中1 顆，檢
    出Morphine成分」，亦有該署98年9 月29日鑑定書1 紙在卷
    可稽（見本院審訴卷第45頁），足認被告確實在上開時、地
    服用含有第一級毒品嗎啡成分之藥丸，至為灼然。
  (二)至被告雖辯稱：我當時因為身體不舒服，手在痛，綽號「定
    義」之友人於98年3 月份拿30幾顆藥丸給我吃，未跟我收錢
    ，他跟我說是止痛藥，我吃了有用，我真的不知道藥品是禁
    藥云云。然查，質諸被告於本院審理時供稱：藥品是我朋友
    「定義」拿給我的，本名叫「定義」，姓氏忘記了，可能姓
    陳、蔡，於93年1 月份入監時就遇到「定義」，他跟我一起
    關在屏東監獄同一個廠（編號七工）云云（見本院審訴卷第
    26頁背面，本院訴字卷第56頁），然經本院函查結果，被告
    於93年1 月間前後，並無與姓名「甲○○」或「蔡定義」之
    人在臺灣屏東監獄或臺灣屏東戒治所「七工」之單位共同服
    刑過，此有臺灣屏東監獄傳真在監或出監受刑人資料表7 紙
    在卷可稽（見本院審訴第31至37頁），足認被告所稱「定義
    」之友人，顯係被告臨訟杜撰之人物，被告辯詞要非屬實。
    再者，縱認確有被告所稱「定義」之友人，然依被告於本院
    審理時供稱：我現在沒有辦法找到我說的甲○○，我也不知
    道甲○○在那裡等語（見本院訴字卷第51頁），被告既然無
    法與該「定義」男子聯絡，顯見其與該「定義」男子並非熟
    識，而佐以第一級毒品嗎啡之市價不斐，且轉讓第一級毒品
    係法所禁止、處罰之犯罪，衡情，一般人當不會無故或無償
    轉讓予不熟識之人，而導致財產上之損失或增加被查緝之風
    險，是以該「定義」男子既與被告並非熟識，當無可能交付
    30餘顆含有第一級毒品嗎啡成分之藥丸予被告，卻未向被告
    收取任何代價，亦可知被告所辯：「定義」之友人無償給予
    其30餘顆含有第一級毒品嗎啡成分之藥丸云云，要非可採。
    另經本院向聖和醫院函詢被告就診情形，該院函覆稱：「1.
    乙○○於98年2 月17日及同年3 月3 日因頸部及肘部外側疼
    痛至本院就診；同年7 月27日因左側頸部痛、左膝痛至本院
    門診。2.因筋膜炎曾給予消炎止痛藥，至於病人目前情況不
    詳，是否因疼痛需服藥很難診斷，不過若非特別情況，應給
    予適當消炎止痛藥予病人治療不適」等語，有該院98年10月
    1 日函文1 紙在卷可稽（見本院審訴卷第47頁），可知被告
    於98年2 月、3 月間均曾因頸部及肘部疼痛而就醫，並服用
    消炎止痛藥，則被告既已就醫，實無向不熟識及不具醫師資
    格之友人「定義」拿取不知名藥物任意服用，而增加不明藥
    物危害身體健康之風險，亦足認被告所辯誤認所服用之藥丸
    為止痛藥，而無施用第一級毒品之故意云云，並非可採。又
    被告於98年9 月21交付4 顆藥丸予本院查扣，有本院扣押物
    品清單1 紙在卷可稽（見本院審訴卷第28頁），顯見被告於
    98年7 月27日再次至聖和醫院就醫時，尚有「定義」男子所
    給之藥丸，則若被告確係服用「定義」男子所給藥丸止痛，
    實無必要再至聖和醫院就診之必要，亦可知被告所辯其僅係
    服用止痛藥，而無施用第一級毒品之故意云云，並非可採。
    此外，參以事後被告於98年9 月21日本院審理時，本院經被
    告同意採集尿液送驗，檢驗結果認：「嗎啡及可待因檢驗結
    果皆呈陰性反應。PS. 此尿液檢體測試兩次均為Creatinine
    : 0mg/dL、pH值:7.89 、S.G 」等語，有本院尿液送驗單、
    及高雄醫學大學附設中和紀念醫院98年9 月28日濫用藥物尿
    液檢驗報告各1 紙在卷可稽，而經本院電詢高雄醫學大學結
    果認：「報告註記所指Creatinine為尿液中應含有的成份，
    人體尿液中最少應該也要2.0mg/dL，本件Creatinine之指數
    為0mg/dL，符合美國對工作場所濫用藥物檢驗指引定義中之
    標準屬於替代尿液，也就是指該檢體不是尿液」等語，亦有
    本院公務電話紀錄1 紙在卷可稽（見本院審訴卷第42頁），
    而被告亦於本院審理時坦承其所提供並非尿液等語（見本院
    訴字卷第54頁），則被告苟非仍有施用毒品之行為，實無必
    要提供非尿液之液體予本院送驗，益徵被告確實知悉其所施
    用之藥丸為含有第一級毒品嗎啡成分之藥丸，其確實有施用
    第一級毒品嗎啡之犯意甚明。
  (三)綜上，本件被告乙○○確有如犯罪事實所載之施用第一級毒
    品嗎啡之犯行，應可確認，其所辯其無施用第一級毒品之犯
    意云云，並非可採。
二、按毒品危害防制條例於92年7 月9 日修正公布，自93年1 月
    9 日施行，其中第20條、第23條將施用毒品之刑事處遇程序
    ，區分為「初犯」及「5 年內再犯」、「5 年後再犯」。依
    其立法理由之說明：「初犯」，經觀察、勒戒或強制戒治後
    ，應為不起訴處分或不付審理之裁定；經觀察、勒戒或強制
    戒治執行完畢釋放後，「5 年內再犯」者，因其再犯率甚高
    ，原實施之觀察、勒戒及強制戒治既已無法收其實效，爰依
    法追訴或裁定交付審理。至於經觀察、勒戒或強制戒治執行
    完畢釋放後，「5 年後再犯」者，前所實施之觀察、勒戒或
    強制戒治已足以遮斷其施用毒品之毒癮，為期自新及協助其
    斷除毒癮，仍適用「初犯」規定，先經觀察、勒戒或強制戒
    治之程序。從而依修正後之規定，僅限於「初犯」及「5 年
    後再犯」二種情形，始應先經觀察、勒戒或強制戒治程序。
    倘被告於5 年內已再犯，經依法追訴處罰，縱其第3 次（或
    第3 次以上）再度施用毒品之時間，在初犯經觀察、勒戒或
    強制戒治執行完畢釋放5 年以後，已不合於「5 年後再犯」
    之規定，且因已於「5 年內再犯」，顯見其再犯率甚高，原
    實施觀察、勒戒或強制戒治，已無法收其實效，即應依該條
    例第10條處罰（最高法院95年5 月9 日95年度第7 次刑事庭
    會議決議參照）。經查，本件被告乙○○前於87年間因施用
    毒品案件，經本院裁定命入勒戒處所施以觀察、勒戒，勒戒
    期滿因有繼續施用毒品傾向，復經本院裁定命入戒治處所施
    以強制戒治，嗣經停止戒治處分及撤銷停止戒治處分，於88
    年10月28日執行完畢，翌日釋放出所；又其於上開強制戒治
    執行完畢釋放後5 年內，復於90年間再犯施用毒品犯行，而
    經本院以92年度易字第309 號判決判處有期徒刑4 月確定之
    事實，有臺灣高雄地方法院檢察署刑案查註紀錄表及臺灣高
    等法院被告全國前案紀錄表各1 紙附卷可稽，是被告雖係於
    上開強制戒治執行完畢釋放5 年後再犯本罪，然其前次所犯
    本院92年度易字第309 號施用毒品案件，係在上開強制戒治
    執行完畢後5 年內所為，而屬「5 年內再犯」之情形，依最
    高法院上開決議之意旨，被告本件施用嗎啡之犯行，即應依
    法論科。從而，本案事證明確，被告犯行堪予認定，應依法
    論科。
三、查嗎啡係毒品危害防制條例第2 條第2 項所稱之第一級毒品
    ，不得非法持有及施用。核被告乙○○所為，係犯毒品危害
    防制條例第10條第1 項之施用第一級毒品罪。被告持有第一
    級毒品嗎啡之低度行為，已為施用之高度行為所吸收，不另
    論罪。起訴書所載犯罪事實雖認被告係施用第一級毒品海洛
    因，然經檢察官於本院審理時當庭更正起訴事實為施用第一
    級毒品嗎啡，有本院審判筆錄1 紙在卷可稽（見本院訴字卷
    第58頁），本院自應就檢察官更正後之犯罪事實予以審理，
    附此敘明。爰審酌被告曾觸犯施用毒品之犯行，雖經強制戒
    治程式，仍未能斷戒施用毒品惡習，顯見其戒治意志不堅，
    缺乏勒戒動機，本應從重量刑以收刑罰教化之效，惟念其施
    用毒品係對己身殘害，並未造成他人具體危害，然於犯後未
    能坦承犯行等一切情狀，酌情量處如主文所示之刑，以示儆
    懲。另扣案藥丸4 顆（其中1 顆已因抽樣檢驗而滅失，而無
    庸沒收）經鑑定結果，確實含有第一級毒品嗎啡成分，有行
    政院衛生署管制藥品管理局98年9 月29日鑑定書1 紙在卷可
    稽（見本院審訴卷第45頁），係屬毒品危害防制條例第2 條
    第2 項所稱之第一級毒品無誤，應依毒品危害防制條例第18
    條第1 項前段規定宣告沒收銷燬之。
據上論斷，應依刑事訴訟法第273 條之1 第1 項、第284 條之 1
、第299 條第1 項前段，毒品危害防制條例第10條第1 項、第18
條第1 項前段，判決如主文。
本案經檢察官丙○○到庭執行職務。
中    華    民    國    98    年    12    月    30    日
                      刑事第五庭審判長法  官 廖建瑜
                                      法  官 林裕凱
                                      法  官 陳盈吉
以上正本證明與原本無異。
如不服本判決，應於判決送達後10日內，向本院提出上訴狀。
中    華    民    國    98    年    12    月    30    日
                                      書記官  陳展榮
附錄本判決論罪科刑法條：
毒品危害防制條例第10條
施用第1級毒品者，處6月以上5年以下有期徒刑。
施用第2級毒品者，處3年以下有期徒刑。

司法院資訊處製作；財團法人民間司法改革基金會備份。
